臺灣高等法院民事判決
110年度上易字第724號
上  訴  人  李佳興  
            李鎰銘  
            李盈萱  
上三人共同
訴訟代理人  江曉俊律師
上  訴  人  邱平    
訴訟代理人  林裕洋律師
上列當事人間請求返還動產等事件，兩造對於中華民國110年4月
21日臺灣桃園地方法院109年度訴字第529號第一審判決各自提起
上訴，李佳興、李鎰銘、李盈萱並減縮起訴聲明，本院於111年5
月3日言詞辯論終結，判決如下：
    主      文
原判決關於：㈠駁回乙○○、丁○○、丙○○後開第二項之訴部分；㈡命
戊○如不能返還原判決主文第一項所示自小客車，應給付乙○○、
丁○○、丙○○新臺幣壹拾壹萬元部分，及訴訟費用（除減縮部分外
）之裁判均廢棄。
上開廢棄㈠部分，戊○應自民國一百零九年四月十日起至同年八月
六日止，按日再給付乙○○、丁○○、丙○○新臺幣貳仟貳佰元（計新
臺幣貳拾陸萬壹仟捌佰元）公同共有。
上開廢棄㈡部分，乙○○、丁○○、丙○○在第一審之訴及假執行之聲
請駁回。
兩造其餘上訴均駁回。
第一、二審訴訟費用（除減縮部分外），關於乙○○、丁○○、丙○○
上訴部分，由戊○負擔千分之二二五，乙○○負擔千分之一，餘由
乙○○、丁○○、丙○○負擔；關於戊○上訴部分，由乙○○、丁○○、丙○
○負擔百分之十五，餘由戊○負擔。
原判決主文第二項應減縮為戊○應自民國一百零九年四月十日起
至同年八月六日止，按日給付乙○○、丁○○、丙○○新臺幣伍佰元（
計新臺幣伍萬玖仟伍佰元）公同共有。
    事實及理由
壹、程序方面：
    按於第二審為訴之變更或追加，非經他造同意不得為之，但
    擴張或減縮應受判決事項之聲明者，不在此限，民事訴訟法
    第446條第1項、第255條第1項第3款定有明文。查上訴人乙○
    ○、丁○○、丙○○(各稱姓名，合稱乙○○等3人)於原審依民法第
    179條規定，請求對造上訴人戊○(下逕稱姓名)應返還無權占
    有伊等因繼承而公同共有之車牌號碼000-0000號、日產廠牌
    、型式X-TRAILT32LVBC、排氣量2,488CC、車身號碼T32LVBC
    000000號、2016年2月出廠之自小客車（下稱系爭汽車），
    如不能返還系爭汽車，應償還其等新臺幣（下同）100萬6,0
    00元，並返還占用系爭汽車及車號000-000號普通重型機車
    （下稱系爭機車）之不當得利，戊○應自民國107年6月4日起
    至109年7月12日止，按月給付乙○○等3人15萬3,000元（汽車
    部分：1日4,800元計算，機車部分：1日300元計算，見原審
    卷第296頁，每日共5,100元），及自109年7月13日起至同年
    8月6日止，按日給付4,800元（見原審卷第211頁），嗣於本
    院審理期間，減縮上開請求之起訴聲明為戊○如不能返還系
    爭汽車，應償還乙○○等3人99萬8,000元（原審判准11萬元＋
    上訴人請求再給付88萬8,000元），及自原審起訴狀繕本送
    達翌日即109年4月10日起至同年7月12日止，按日給付乙○○
    等3人5,100元，及自同年7月13日起至同年8月6日止（共25
    日，乙○○等3人誤為24日）按日給付4,800元（見本院卷第27
    1、272頁），核屬減縮應受判決事項之聲明（減縮部分已非
    本院審理範圍，不另贅述），依上開規定，應予准許。
貳、實體方面：
一、乙○○等3人主張：系爭汽、機車原均為訴外人即伊之父李進
    元所有，李進元生前與戊○為同居男女朋友關係，李進元於1
    07年6月3日死亡，伊為李進元之全體繼承人，系爭汽、機車
    已由伊繼承而公同共有，戊○自李進元死亡後即無權占有使
    用收益系爭汽、機車，受有相當於系爭汽、機車租金之利益
    ，嗣戊○於109年7月13日僅交還系爭機車鑰匙，迄未返還系
    爭汽車，復持續使用李進元生前所申辦0000-000-000手機門
    號(下稱系爭手機門號)，經乙○○為其代墊107年6、7月份電
    話費2,730元，而受有不當得利，爰依繼承及民法第828條、
    第821條、第767條第1項前段、第179條規定，請求戊○返還
    系爭汽車予伊公同共有，如不能返還系爭汽車，則應償還系
    爭汽車價額99萬8,000元，並返還占用系爭汽、機車之不當
    得利即自109年4月10日起至同年7月12日止，按日給付乙○○
    等3人5,100元（汽車4,800元/日，機車300元/日），及自同
    年7月13日起至同年8月6日止按日給付乙○○等3人4,800元，
    暨返還乙○○為其代墊電話費2,730元之不當得利本息等語。
二、戊○則以：系爭汽車為伊借用李進元之名義購入登記，購車
    頭期款及貸款均由伊支付，伊為系爭汽車所有權人而有權使
    用，乙○○等3人不得請求伊返還，至於系爭機車乃李進元購
    買供丙○○使用，伊從未占有使用，自無不當得利問題。又縱
    認伊非系爭汽車所有權人，惟李進元生前與伊為同居男女朋
    友關係，系爭汽車自購買後即由伊使用，伊與李進元就系爭
    汽車存在使用借貸關係，伊使用系爭汽車非無權占有，自無
    不當得利問題。另乙○○所代墊系爭手機門號電話費用2,730
    元部分，伊願意給付，然丙○○因騎乘系爭機車發生車禍受傷
    ，伊曾幫李進元代墊支出丙○○之醫藥費用1,388元及系爭機
    車之修理費用1萬0,670元，伊本得依無因管理法律關係向李
    進元請求返還代墊費用，而乙○○既為李進元繼承人而應繼承
    上開債務，伊自得主張抵銷等語，資為抗辯。
三、除減縮部分外，乙○○等3人起訴聲明：㈠戊○應將系爭汽車交
    還乙○○等3人公同共有，如不能返還時，應給付乙○○等3人99
    萬8,000元。㈡戊○應自109年4月10日起至同年7月12日止，按
    日給付5,100元，及自同年7月13日起至同年8月6日止按日給
    付4,800元予乙○○等3人公同共有。㈢戊○應給付乙○○2,730元
    ，及自起訴狀繕本送達翌日起至清償日止，按年息百分之5
    計算之利息。㈣願供擔保請准宣告假執行。原審判決戊○應將
    系爭汽車返還乙○○等3人公同共有，如不能返還時，應給付
    乙○○等3人11萬元，及戊○應自109年4月10日起至109年8月6
    日止，按日給付乙○○等3人500元，且就乙○○等3人上開勝訴
    部分，為得、免假執行之宣告，並駁回乙○○等3人其餘之訴
    及假執行之聲請。兩造就各自敗訴部分分別聲明不服，提起
    上訴，乙○○等3人於本院上訴聲明：㈠原判決關於駁回乙○○等
    3人請求部分廢棄。㈡上開廢棄部分，⒈戊○如不能返還系爭汽
    車，應再給付乙○○等3人88萬8,000元。⒉戊○應自109年4月10
    日起至同年7月12日止，按日再給付4,600元，及自同年7月1
    3日起至同年8月6日止，按日再給付4,300元予乙○○等3人。⒊
    戊○應給付乙○○2,730元，及自起訴狀繕本送達翌日起至清償
    日止，按週年利率5%計算之利息。㈢願供擔保請准宣告假執
    行。戊○於本院答辯聲明：㈠乙○○等3人上訴駁回。㈡如受不利
    判決，願供擔保請准宣告免為假執行。另戊○於本院上訴聲
    明：㈠原判決不利於戊○部分廢棄。㈡上開廢棄部分，乙○○等3
    人在第一審之訴及假執行聲請均駁回。乙○○等3人於本院答
    辯聲明：戊○之上訴駁回。
四、兩造不爭執事項：（本院卷第81、273、274頁）
  ㈠李進元於107年6月3日死亡，乙○○等3人為李進元之全體繼承
    人，李進元生前與戊○為同居男女朋友關係。
  ㈡系爭汽車及系爭機車均登記為李進元所有，並列為李進元所
    遺財產，國稅局據此核定遺產稅。
  ㈢戊○於109年7月13日將系爭機車鑰匙交付予乙○○等3人收受。
  ㈣裕融企業股份有限公司（下稱裕融公司）於原審陳報系爭汽
    車曾設定動產擔保抵押權予裕融公司。
  ㈤乙○○曾為戊○墊付使用系爭手機門號之電話費用2,730元。
  ㈥系爭汽車購入市價為110萬元，兩造同意系爭汽車及系爭機車
    之租金每日分別以2,700元、170元計算。
  ㈦兩造不爭執原審被證1至3資料之形式真正。
五、乙○○等3人主張戊○無權占用系爭汽機車，迄今仍未返還系爭
    汽車，爰依繼承及民法第828條、第821條、第767條第1項前
    段規定請求戊○返還系爭汽車，如不能返還則應給付系爭汽
    車價額99萬8,000元，並依民法第179條規定，請求戊○應自1
    09年4月10日起至同年7月12日止，按日給付占用系爭汽、機
    車之不當得利每日5,100元，及自同年7月13日起至同年8月6
    日止占用系爭汽車之不當得利每日4,800元予乙○○等3人，並
    返還乙○○所代墊電話費2,730元本息等情，為戊○所否認，並
    以前詞置辯，則本件爭點應為：㈠乙○○等3人依繼承及民法第
    828條、第821條、第767條第1項前段規定，請求戊○將系爭
    汽車返還予乙○○等3人公同共有，有無理由？㈡如不能返還系
    爭汽車，戊○應償還價額若干？㈢乙○○等3人依民法第179條規
    定，請求戊○應自109年4月10日起至同年8月6日止，按月給
    付使用系爭汽、機車之不當得利，有無理由？得請求不當得
    利金額為多少？㈣乙○○依民法第179條規定，請求戊○給付2,7
    30元本息，有無理由？戊○以其對李進元有1萬2,058元之請
    求返還無因管理之代墊款債權，主張與乙○○所請求2,730元
    債權為抵銷，有無理由？
　㈠乙○○等3人依繼承及民法第828條、第821條、第767條第1項前
    段規定，請求戊○將系爭汽車返還予乙○○等3人公同共有，有
    無理由？　
　⑴乙○○等3人主張系爭汽車為李進元所有，李進元死亡後，乙○○
    等3人為李進元之全體繼承人，系爭汽車已由其等繼承而公
    同共有之情，已提出遺產稅免稅證明書（見原審卷第16頁）
    、系爭汽車行照（見原審卷第17頁）為證，核與公路監理電
    子閘門查詢結果（見原審卷第157頁），及交通部公路總局
    臺北區監理所109年6月1日函所附系爭汽車車籍查詢結果（
    見原審卷第171、173頁），系爭汽車登記車主為李進元，且
    財政部北區國稅局新莊稽徵所109年6月1日函檢附遺產稅核
    定通知書（見原審卷第165、167、168頁）所載，系爭汽車
    列為李進元遺產以為核定遺產稅之情相符，且李進元曾以系
    爭汽車設定動產擔保抵押權予裕融公司辦理汽車分期付款之
    情，則業據裕融公司陳報在卷（見原審卷第185頁），是乙○
    ○等3人上開主張，已非無據。
　⑵且證人即銷售系爭汽車之業務員陳弘敏證述：伊於105年間任
    職NISSAN桃園所門市的銷售業代，大約在6年前，伊還是新
    人的時候，第1次接觸李進元是在公司，第2次在李進元與戊
    ○林口家裡作對保，李進元跟戊○有來門市賞車，一開始還沒
    有決定要不要買，加上李進元年紀大、貸款不容易，辦理對
    保前，李進元的兒子也有過來一起看車，後來經過協調、增
    加保人的條件，伊才去李進元位在林口的家裡辦理對保，系
    爭汽車選配是李進元決定，李進元的舊車已經10幾年了，李
    進元說要換車，伊才會特定是李進元要來買車，開車的人是
    李進元，因為系爭汽車的訂單上寫的是李進元，伊可以肯定
    系爭汽車鑰匙交給李進元等語（見原審卷第297至304頁）。
    證人即乙○○配偶甲○○證述：李進元是因舊車有毛病要換新車
    ，本來要買轎車，試乘的也是轎車，後來乙○○、丁○○建議買
    休旅車，對老人上下車需求比較方便，賞車時在場者有李進
    元、伊、乙○○、丁○○、戊○在場，伊陪同李進元至車商處看
    車1次，是李進元要約，李進元曾與乙○○等3人等討論過買車
    的事情，有提到頭期款30萬元，伊只有看到李進元開系爭汽
    車等語（見本院卷第119至124頁）。證人陳弘敏、甲○○所證
    述李進元要約乙○○、丁○○等人一起賞車，及李進元因舊車有
    更換需求而買新車之情，要屬一致，且證人陳弘敏所證述交
    車時鑰匙是交給李進元之情，核與戊○所述交車時，車鑰匙
    是證人交給李進元等語（見原審卷第304頁）相符，亦與戊○
    未否認乙○○、丁○○曾與李進元去車商處（見原審卷第302頁
    ）之情一致，足認證人陳弘敏、甲○○證述乙○○、丁○○曾陪同
    李進元賞車，且證人陳弘敏於交車時係向李進元交付車鑰匙
    之情，確屬真實，衡情如系爭汽車非李進元購買，李進元實
    無要約乙○○、丁○○一同賞車聽取購車意見必要，此亦與系爭
    汽車事後登記車主為李進元之情相符。是乙○○等3人主張系
    爭汽車係李進元購買，由李進元自車商處受讓取得系爭汽車
    所有權之情，亦屬有據。
　⑶又證人甲○○證述：李進元有與乙○○等人討論過買受系爭汽車
    事宜，有提到買車頭期款30萬元等語（見本院卷第122、123
    頁），戊○亦陳述頭期款30萬元等語（見原審卷第193頁），
    是系爭汽車買賣價金頭期款為30萬元，可資確認。而乙○○等
    3人主張頭期款30萬元之資金來源，係李進元於105年4月25
    日將其所申設第一商業銀行股份有限公司（下稱第一商銀）
    00000000000號帳戶之美元存款出售後取得53萬5,314元，同
    日將該53萬5,314元轉至李進元所申設第一商銀00000000000
    號帳戶，再於105年4月28日提領現金30萬元做為支付系爭汽
    車買賣價金頭期款之情，則據乙○○等3人提出上開帳戶存摺
    影本（見本院卷第166至169頁）為據。至於戊○雖以其於105
    年4月20日向己○○借款30萬元支付系爭汽車買賣頭期款云云
    ，證人己○○證述戊○向其借款30萬元購車使用等語（見本院
    卷第116、117頁），並有己○○所提中華郵政股份有限公司客
    戶歷史交易清單（見本院卷第131頁），及戊○所提存摺影本
    （見本院卷第157頁）為據，雖己○○確曾於105年4月20日匯
    款30萬元至戊○所申設鳳山新富郵局00000000000000號帳戶
    ，然本院詢問戊○有無自上述帳戶提領30萬元支付購車頭期
    款紀錄（見本院卷第186頁），戊○迄未提出相關提領30萬元
    紀錄資料為證，而係另抗辯李進元所出售美元來源為李進元
    儲蓄險，該儲蓄險保險費除第1年由李進元自行繳納外，其
    餘則以其與李進元共同經營合夥事業收入繳納，李進元以出
    售該美元所得提領30萬元做為購買系爭汽車頭期款，該款項
    為合夥財產等語（見本院卷第218頁），足認己○○雖曾匯款3
    0萬元予戊○，然該30萬元非用於支付購車頭期款之情，可堪
    認定，是證人己○○所證述借款30萬元予戊○購車使用之情，
    即無從為有利於戊○之認定。
　⑷戊○另提出105年6月1日起至108年5月6日止，按月向裕融公司
    繳納系爭汽車貸款之繳納證明（見原審卷第73至135頁），
    抗辯系爭汽車貸款為其所繳納，其為系爭汽車所有人云云。
    然乙○○等3人已否認戊○上開抗辯，且檢視上開汽車貸款繳納
    證明，迄至107年5月31日為止，每月貸款繳納方式為現金支
    付，有華南商業銀行收款證明（見原審卷第73至121頁）為
    據，該收款證明未記載繳納人姓名，而自李進元死亡後即10
    7年7月17日起繳納方式方變更為存款方式，取款憑條方記載
    存款人為戊○（見原審卷第123至135頁），是李進元死亡前
    ，系爭汽車貸款究係何人繳納，因上開繳款資料未記載，且
    參以李進元死亡前之系爭汽車貸款果真為戊○繳納，何以李
    進元死亡前後貸款繳納方式竟不同，李進元死亡前繳納紀錄
    竟毫無戊○存款紀錄存在，況李進元生前與戊○既為同居男女
    朋友關係，戊○取得李進元繳納系爭汽車貸款繳納資料本屬
    容易，自無從以戊○提出李進元死亡前之系爭汽車貸款繳納
    紀錄，即認李進元死亡前之系爭汽車貸款為戊○所繳納。再
    者，乙○○等3人以李進元死亡後系爭汽車貸款剩餘應繳納款
    項已由其清償之情，則已提出107年12月清償證明書（見本
    院卷第147頁）為證，並經證人甲○○證述在卷（見本院卷第1
    21頁），核與裕融公司所陳報系爭汽車貸款於107年12月17
    日結清之情相符，有裕融公司民事陳報狀及所附客戶對帳單
    －還款明細（見原審卷第185、187頁）可據，可見李進元死
    亡後，系爭汽車貸款為兩造重複繳納事實可資確認，是戊○
    雖提出其於李進元死亡後有存款繳納系爭汽車貸款證明，無
    從據為有利於戊○之認定。另戊○曾於李進元死亡後，以Line
    軟體傳送系爭汽車應繳納燃料使用費單據照片予乙○○，告知
    ：「1號之前還要繳車子貸款的錢」，乙○○回覆：「我過幾
    天去整理我爸東西在一起給我」、「嗯，貸款單還有這張在
    一起給我」，戊○答覆：「好」，有Line對話紀錄可據（見
    原審卷第207至209頁），該Line對話紀錄為戊○所不否認（
    見原審卷第230頁），戊○告知乙○○應繳納系爭汽車燃料使用
    費及貸款事宜，核與戊○抗辯系爭汽車為其所出資購買之情
    相悖，蓋系爭汽車如為戊○所有，戊○本應自行負擔相關汽車
    稅費及貸款，戊○何須通知乙○○應繳納系爭汽車之燃料使用
    費及貸款，是戊○所提上開繳納系爭汽車貸款證明，仍無從
    為有利於戊○之認定。
　⑸戊○雖再辯以其與李進元共同經營合夥事業，李進元名下資產
    乃其與李進元共同經營合夥事業所得而為合夥財產，系爭汽
    車購車資金非李進元個人財產，且乙○○等3人曾與其討論分
    配李進元與其所經營合夥事業財產事宜，已協議並認定系爭
    汽車歸其所有云云。然戊○上開主張，亦為乙○○等3人所否認
    ，且與上開戊○與乙○○間Line對話紀錄不符，況戊○於原審已
    自陳其與李進元共同經營回收事業，就事業收支均係每日拆
    帳而立即分配等語（見原審卷第60頁），核與戊○上開抗辯
    不符，戊○更未舉證李進元名下財產確為合夥財產事實。又
    戊○主張與乙○○等3人協商李進元名下財產之情，固有乙○○所
    書寫字條（見本院卷第127、128頁）可據，且該字條確有「
    轎車：20230×11＝222530給A咪」文字。然證人甲○○已證述：
    字條是李進元去世當晚在李進元租屋處由乙○○所寫，在場者
    乙○○、丁○○、丙○○、丁○○配偶徐月英、戊○、戊○弟弟，因戊
    ○說要把貨車過戶給其朋友，乙○○認為不妥，所以去李進元
    租屋處商量，希望戊○返還李進元的物品，戊○拿筆給乙○○一
    一寫下，系爭字條所載內容為李進元之現金剩6萬3,100元，
    加上銀行存款161萬7,292元，加上貨車價值125萬元，扣除
    應給付戊○弟弟薪水5萬元，積欠戊○女兒1萬元，金額為287
    萬0,392元，再扣除戊○支付貨車車斗12萬元，金額為275萬0
    ,392元，戊○說她沒有功勞也有苦勞，要求分上開資產，所
    以除以4（即兩造計4人）為68萬7,500元，因戊○稱要買貨車
    ，所以貨車價格125萬元扣除戊○可以分得資產68萬7,500元
    為56萬2,500元，因此記載「562500→A咪欠的」，至於系爭
    汽車部分，因為不知道價值現額多少，所以只標示貸款金額
    及期數，備註「轎車：20230×11＝222530給A咪」，是因為戊
    ○當時說希望買系爭汽車，但沒有錢，請乙○○等3人先將系爭
    汽車借予戊○載丙○○到會館辦法會，有系爭汽車比較方便，
    字條是乙○○按戊○當時講的內容寫下，是商量而已而非約定
    ，只是記錄李進元財產狀況，乙○○、丁○○有跟戊○說，字條
    先拿回去，等李進元後事處理完畢後再商量等語（見本院卷
    第119至124頁）。核上開字條所載內容既已明列李進元名下
    財產，包括現金、存款、貨車、系爭汽車等，且證人甲○○已
    證述計算財產價值後除以4緣由，又系爭汽車係記載「給A咪
    」文字，而未排除在李進元名下財產範圍外，可見上開字條
    所記載系爭汽車為李進元所有，可資確認，非如戊○所抗辯
    兩造已將系爭汽車排除非李進元遺產而為戊○與李進元合夥
    事業財產之情。另上開字條僅為兩造商議如何處理李進元遺
    產過程之草稿，僅是商量而尚未約定之情，已據證人甲○○證
    述在卷，核與上開字條僅以字條簡略書寫文字，且未給予戊
    ○留存之情相符，是縱認字條載有「轎車：20230×11＝222530
    給A咪」文字，兩造曾討論系爭汽車歸屬問題，既非兩造已
    達成合意，僅達討論階段，縱使戊○事後有繳納李進元死亡
    後之系爭汽車貸款及系爭汽車107年度燃料使用費（見本院
    卷第277至281頁）事實，此應屬戊○本於取得系爭汽車之預
    期所代繳，仍無從為有利於戊○之認定，故戊○據此抗辯其已
    與乙○○等3人協議確認系爭汽車所有權歸其所有，自未有據
    。
　⑹據上，乙○○等3人主張系爭汽車為李進元出資購買而取得所有
    權之情，已盡其舉證之責而為可採，而戊○抗辯出資購買系
    爭汽車並借李進元之名義登記之情，則未能舉證以實其說，
    是乙○○等3人以系爭汽車為李進元遺產，乙○○等3人全體因繼
    承而公同共有系爭汽車，核與民法第1148條、第1151條規定
    相符，自屬有據。
　⑺按公同共有人之權利義務，依其公同關係所由成立之法律、
    法律行為或習慣定之。第820條、第821條及第826條之1規定
    ，於公同共有準用之。公同共有物之處分及其他之權利行使
    ，除法律另有規定外，應得公同共有人全體之同意。民法第
    828條定有明文。又同法第821條規定，各共有人對於第三人
    ，得就共有物之全部為本於所有權之請求。但回復共有物之
    請求，僅得為共有人全體之利益為之。所有人對於無權占有
    或侵奪其所有物者，得請求返還之。同法第767條第1項前段
    定有明文。復按借用人應於契約所定期限屆滿時，返還借用
    物；未定期限者，應於依借貸之目的使用完畢時返還之。但
    經過相當時期，可推定借用人已使用完畢者，貸與人亦得為
    返還之請求。借貸未定期限，亦不能依借貸之目的而定其期
    限者，貸與人得隨時請求返還借用物。同法第470條亦有明
    文。另按當事人主張有利於己之事實者，就其事實有舉證之
    責任。但法律別有規定，或依其情形顯失公平者，不在此限
    。民事訴訟法第277條亦有規定。戊○雖抗辯系爭汽車自購買
    後即由其使用，其與李進元就系爭汽車存在使用借貸關係云
    云，已為乙○○等3人所否認，且核與證人甲○○證述伊只看過
    李進元開系爭汽車之情（見本院卷第122頁）不符，另證人
    己○○雖證述伊有看過戊○使用該車，然同時證述伊到臺北，
    李進元與戊○開車來載伊等語（見本院卷第118頁），可見系
    爭汽車實際使用人為李進元，戊○所為與李進元就系爭汽車
    存在使用借貸關係抗辯，已未有據。況且，縱認李進元曾同
    意戊○使用系爭汽車而有使用借貸關係存在，然李進元生前
    與戊○既為同居男女朋友關係，其同意戊○使用系爭汽車目的
    ，核與共同生活目的有關，且應無約定借貸期限可言，而李
    進元已死亡，戊○與李進元共同生活目的已不存在，則使用
    借貸目的已不存在，依民法第470條第1項規定，該使用借貸
    關係已消滅。又證人甲○○固曾證述系爭汽車借戊○使用，方
    便載丙○○去辦李進元後事法會等語（見本院卷第123頁），
    縱認兩造曾因此就系爭汽車成立使用借貸關係，然李進元後
    事早已完成，該使用借貸目的亦已不存在，則依民法第470
    條第1項規定，該使用借貸關係亦已消滅。而乙○○等3人於原
    審起訴主張戊○乃無權占有系爭汽車而請求戊○返還，起訴狀
    繕本已於109年3月30日寄存送達戊○（見原審卷第53頁），
    則乙○○等3人本於繼承及民法第828條、第821條、第767條第
    1項前段規定，請求戊○應將系爭汽車返還予乙○○等3人全體
    公同共有，自屬依法有理。
  ㈡如不能返還系爭汽車，戊○應償還價額若干？
　⑴按原告訴請被告為金錢以外一定特定物之給付，同時主張被
    告如不能為給付時，應給付金錢為補充請求者，此種「特定
    物之代償請求」，其主位請求與補充請求兩者間有附隨關係
    ，乃訴之客觀合併中有牽連關係之單純合併（最高法院94年
    度台上字第2041號判決參照）。然按因可歸責於債務人之事
    由，致給付不能者，債權人得請求賠償損害。前項情形，給
    付一部不能者，若其他部分之履行，於債權人無利益時，債
    權人得拒絕該部之給付，請求全部不履行之損害賠償。民法
    第226條定有明文。所謂「給付不能」係指依社會觀念其給
    付已屬不能者而言，亦即債務人所負之債務不能實現，已無
    從依債務本旨為給付之意，倘給付僅係有困難，尚難逕謂為
    給付不能（最高法院111年度台上字第908號判決參照）。而
    是否有給付不能情況，應以事實審最後言詞辯論終結時為判
    斷之標準。
　⑵查乙○○等3人主張戊○無權占有系爭汽車，依繼承及民法第828
    條、第821條、第767條第1項前段規定，請求戊○應將系爭汽
    車返還予乙○○等3人全體公同共有，雖屬有據，惟乙○○等3人
    同時主張戊○如不能為返還給付時，應償還系爭汽車價額，
    則為客觀合併中有牽連關係之單純合併請求，然系爭汽車現
    由戊○占有使用之情，業據戊○自陳在卷（見原審卷第193頁
    ），且迄至本院最後言詞辯論終結時，系爭汽車仍由戊○占
    有之情，為兩造所不爭執，乙○○等3人亦未舉證系爭汽車有
    客觀不能返還之情，可見戊○履行返還系爭汽車義務則無給
    付不能可言，是乙○○等3人主張如戊○不能返還系爭汽車時，
    合併補充請求戊○應償還乙○○等3人系爭汽車價額99萬8,000
    元，自屬於法不合，不能准許。
　㈢乙○○等3人依民法第179條規定，請求戊○應自109年4月10日起
    至同年8月6日止，按月給付使用系爭汽、機車之不當得利，
    有無理由？得請求不當得利金額為多少？　
　⑴按無法律上之原因而受利益，致他人受損害者，應返還其利
    益。雖有法律上之原因，而其後已不存在者，亦同。民法第
    179條定有明文。又無權占有他人所有車輛，可能獲得相當
    於車輛租金之利益，應屬社會通常之觀念，且無權占有他人
    所有車輛，乃屬侵害他人車輛所有權，所有人所受損害範圍
    ，應係不能占有使用車輛之相當於租金之利益受損，可資確
    認，所有人非不得依民法第179條規定請求返還相當於租金
    之利益。再公同共有債權人起訴請求債務人履行債務，係公
    同共有債權之權利行使，應依同法第831條準用第828條第3
    項規定，除法律另有規定外，須得其他公同共有人全體之同
    意，或由公同共有人全體為原告，其當事人適格始無欠缺（
    最高法院104年度第3次民事庭會議決議參照）。查系爭汽車
    既為李進元所有，李進元死亡後，已由乙○○等3人全體繼承
    而公同共有，而戊○既無權占有系爭汽車，自受有相當於租
    金利益之不當得利，是乙○○等3人據此求戊○應返還自原審起
    訴狀繕本寄存送達戊○（見原審卷第53頁）發生送達效力之
    翌日即109年4月10日起至同年8月6日止因占有系爭汽車所受
    相當於租金之不當得利，即屬正當，可以採憑。
  ⑵至於乙○○等3人所得請求不當得利金額，依民事訴訟法第277
    條之規定，固應由當事人就其主張有利於己之事實，負舉證
    責任，惟兩造於原審言詞辯論期日已同意計算戊○占有系爭
    汽車所受相當於租金之不當得利以每日2,700元計算（見原
    審卷第296頁），此種就相當於租金之不當得利金額之舉證
    責任所為協議，性質上為兼有程序法與實體法雙重效力之合
    意，具紛爭自主解決之特性及簡化紛爭處理程序之功能，其
    內容既無礙於公益，合意事項亦非屬法院依職權應調查事項
    ，且未侵害法官對於證據評價之自由心證，基於私法上契約
    自由及訴訟法上辯論主義與處分權主義之原則，應承認兩造
    協議效力，以尊重當事人本於權利主體與程序主體地位合意
    選擇追求訴訟經濟之程序利益，是有關戊○無權占有系爭汽
    車所受相當於租金之不當得利，以每日2,700元加以計算，
    自屬正當。
　⑶據此，乙○○等3人請求戊○給付自109年4月10日起至同年8月6
    日止共計119日，按每日2,700元計算之相當於系爭汽車租金
    之不當得利金額應為32萬1,300元（計算式：2,700元/日×11
    9日＝32萬1,300元），乙○○等3人就此範圍內所為請求，為有
    理由，逾此範圍所為請求，則為無理由。
　⑷乙○○等3人另請求戊○自109年4月10日起至同年7月12日止無權
    占有系爭機車受有相當於租金利益之不當得利每日300元云
    云，戊○否認占有系爭機車之事實，抗辯系爭機車停放於林
    口派出所前停車格，乙○○等3人於李進元死亡後未取回等語
    。按對於物有事實上管領之力者，為占有人。民法第940條
    定有明文。查李進元死亡前與戊○為同居男女朋友關係，已
    如前述，李進元死亡後，系爭機車鑰匙留置於李進元與戊○
    同居處所，自屬當然，戊○縱於原審109年7月13日言詞辯論
    期日將系爭機車鑰匙交付予乙○○等3人（見原審卷第191頁）
    ，非謂戊○即為對系爭機車有事實上管領之力者，就戊○是否
    實際占有使用系爭機車事實，仍應由乙○○等3人負舉證責任
    ，而乙○○等3人就其主張戊○於李進元死亡後迄至109年7月13
    日為止持續占有使用系爭機車事實，並未舉證，乙○○等3人
    亦自陳系爭機車係供丙○○使用，對於戊○所陳述乙○○曾說待
    丙○○考取機車駕照後再取回等語無意見（見本院卷第273頁
    ），且兩造於李進元死亡後討論李進元遺產所書寫字條，亦
    無系爭機車記載（見本院卷第127、129頁），可見兩造確未
    討論系爭機車占有返還問題，戊○抗辯其未占有系爭機車之
    情，應屬可採，是乙○○等3人主張戊○占有系爭機車拒不返還
    云云，核與上開證據不符，尚未可採，是乙○○等3人進而據
    此請求戊○應返還自109年4月10日起至同年7月12日止占用系
    爭機車所受之相當於租金之不當得利，即無理由。
　㈣乙○○依民法第179條規定，請求戊○給付2,730元本息，有無理
    由？戊○以其對李進元有1萬2,058元之請求返還無因管理代
    墊款債權，主張與乙○○所請求2,730元債權為抵銷，有無理
    由？
　⑴乙○○曾為戊○墊付使用系爭手機門號之電話費用2,730元之情
    ，已如不爭執事項㈤所示，且戊○亦陳述同意給付乙○○上開墊
    付款等語（見原審卷第152頁），是乙○○依民法第179條規定
    ，請求戊○給付2,730元本息，自屬依法有據。
　⑵然按未受委任，並無義務，而為他人管理事務者，其管理應
    依本人明示或可得推知之意思，以有利於本人之方法為之。
    管理事務，利於本人，並不違反本人明示或可得推知之意思
    者，管理人為本人支出必要或有益之費用，或負擔債務，或
    受損害時，得請求本人償還其費用及自支出時起之利息，或
    清償其所負擔之債務，或賠償其損害。第174條第2項規定之
    情形，管理人管理事務，雖違反本人之意思，仍有前項之請
    求權。民法第172條、第176條定有明文。查戊○以丙○○前於1
    07年4月6日騎乘系爭機車發生車禍受傷，丙○○受傷時為未成
    年人，李進元為丙○○之扶養義務人，其幫李進元代墊支出丙
    ○○之醫藥費用1,388元及系爭機車之修理費用1萬0,670元，
    得依民法第172條、第176條無因管理規定請求李進元返還其
    所墊付費用之情，有丙○○戶籍謄本（見原審卷第13頁）、正
    陽車業有限公司估價單、統一發票、林口長庚紀念醫院急診
    費用收據、診斷證明書、開放性傷口手術同意書為證（見原
    審卷第63至72頁），乙○○等3人雖否認戊○上開代墊費用主張
    ，然乙○○等3人已不否認戊○確實有帶丙○○急診就醫及修理機
    車事實（見本院卷第84頁），核與上開開放性傷口手術同意
    書記載：「基於上述聲明，我同意進行此手術。◎立同意書
    人簽名：戊○。關係：病人之阿姨、※電話：0000000000」
    （見原審卷第71頁），及上開估價單亦註明：「000000000
    」之電話號碼（見原審卷第63頁），一致載明戊○所使用手
    機門號之情相符，衡情若非戊○負擔系爭機車修理費用及上
    開醫療費用支出，何以登載戊○所使用手機門號號碼於上開
    文件單據，並持有上開修理費用及上開醫療費用支出單據，
    是戊○以其支出上開費用，係未受委任，並無義務，而幫李
    進元代墊處理支出丙○○之醫藥費用1,388元及系爭機車之修
    理費用1萬0,670元事務之情，既已有證據且合於常情，自屬
    可信，乙○○等3人雖否認上情，並主張上開費用均係由李進
    元所支出云云，惟未舉證上開費用支出負擔情形，其空言否
    認，自無可取。是戊○主張其得依民法第172條、第176條無
    因管理規定請求李進元返還其所墊付費用，自屬有據。
　⑶而按二人互負債務，而其給付種類相同，並均屆清償期者，
    各得以其債務，與他方之債務，互為抵銷。抵銷，應以意思
    表示，向他方為之。其相互間債之關係，溯及最初得為抵銷
    時，按照抵銷數額而消滅。民法第334條第1項前段、第335
    條第1項定有明文。戊○主張其得依無因管理規定請求李進元
    返還其所墊付費用，既屬有據，而乙○○為李進元繼承人，應
    繼承上開債務，且兩造均同意假設戊○所抗辯替李進元代墊
    醫藥費用1,388元及系爭機車修理費用1萬0,670元可採，均
    同意抵銷之情（見本院卷第126頁），則乙○○所得請求戊○給
    付2,730元債權，已經因發生抵銷之效力而消滅，是乙○○請
    求戊○給付2,730元本息，已依法無據，為無理由。
六、綜上所述，乙○○等3人依繼承及民法第828條、第821條、第7
    67條第1項前段規定，請求戊○應將系爭汽車返還予其等全體
    公同共有，並依民法第179條規定，請求戊○返還自109年4月
    10日起至同年8月6日止共計119日無權占有系爭汽車所受相
    當於租金之不當得利金額32萬1,300元，為有理由，應予准
    許。逾此範圍之請求（除減縮部分外），則屬無據，應予駁
    回。是除原審已判命戊○應返還系爭汽車予乙○○等3人公同共
    有，及自109年4月10日起至同年8月6日止，按日給付500元
    予乙○○等3人，計5萬9,500元（500元/日×119日＝5萬9,500元
    ）外，乙○○等3人請求戊○自109年4月10日起至同年8月6日止
    ，按日再給付2,200元，計26萬1,800元（計算式：2,200元/
    日×119日）部分，為有理由，應予准許，逾此部分為無理由
    ，應予駁回。原審就上開應准許部分，判命戊○應返還系爭
    汽車予乙○○等3人公同共有，及給付乙○○等3人自109年4月10
    日起至同年8月6日止無權占用系爭汽車之不當得利計5萬9,5
    00元部分，並為得、免假執行之宣告，核無不合，戊○上訴
    意旨指摘原判決此部分不當，求予廢棄改判，為無理由，戊
    ○此部分上訴應予駁回。至於其餘應准許部分（即戊○應給付
    乙○○等3人26萬1,800元即應判准32萬1,300元－原審判准5萬9
    ,500元）部分，原審判決乙○○等3人敗訴，於法未合，乙○○
    等3人指摘原判決此部分不當，求予廢棄改判，為有理由，
    爰由本院予以廢棄改判如主文第2項所示。而就上開不應准
    許部分，即原審判命戊○如不能返還系爭汽車，應給付乙○○
    等3人11萬元部分，並為得、免假執行之宣告，於法未合，
    戊○指摘原判決此部分不當，求為廢棄，為有理由，爰由本
    院予以廢棄改判如主文第3項所示。至於其餘不應准許之部
    分，原審判決乙○○等3人敗訴，並駁回其此部分假執行之聲
    請，均無不合，乙○○等3人上訴意旨，指摘原判決此部分不
    當，求予廢棄改判，為無理由，此部分上訴，應予駁回。又
    本院判命戊○再給付部分，未逾150萬元，戊○不得上訴第三
    審，本件判決後即告確定，無宣告假執行必要，原審駁回乙
    ○○等3人此部分假執行之聲請，理由雖有不同，惟結論並無
    二致，仍應予維持。就原審判命戊○應自107年6月4日起至10
    9年4月9日止，按月給付乙○○等3人1萬5,000元公同共有部分
    ，業經乙○○等3人撤回該部分之起訴，則原判決主文第2項應
    減縮為：戊○應自109年4月10日起至同年8月6日止，按日給
    付乙○○等3人500元，計5萬9,500元公同共有，附此敘明。
七、本件事證已臻明確，兩造其餘之攻擊或防禦方法及所用之證
    據，經本院斟酌後，認為均不足以影響本判決之結果，爰不
    逐一論列，在此敘明。
八、據上論結，兩造之上訴均為一部有理由、一部無理由，爰判
    決如主文。
中　　華　　民　　國　　111 　年　　5 　　月　　24　　日
　　　　　　　　　民事第十五庭  
                      審判長法  官  陳慧萍
                            法  官  戴嘉慧
                            法  官  陳杰正
正本係照原本作成。
不得上訴。
中　　華　　民　　國　　111 　年　　5 　　月　　24　　日
　　　　　　　　　　　　　　書記官  林雅瑩